臺灣臺南地方法院刑事判決
110年度訴字第965號
公  訴  人  臺灣臺南地方檢察署檢察官
被      告  蔡宗洲



上列被告因違反廢棄物清理法案件，經檢察官提起公訴（110年
度偵字第17576號），被告於本院受命法官行準備程序中就被訴
事實為有罪之陳述，經合議庭裁定改由受命法官獨任依簡式審判
程序審理，並判決如下：
    主  文
蔡宗洲犯廢棄物清理法第四十六條第四款前段之非法清理廢棄物
罪，處有期徒刑壹年壹月。緩刑參年，並應於本判決確定之日起
壹年內向公庫支付新臺幣壹拾萬元。 
未扣案犯罪所得新臺幣肆萬元沒收，於全部或一部不能沒收或不
宜執行沒收時，追徵其價額。 
    事  實
一、蔡宗洲明知自己未依廢棄物清理法第41條第1項規定領有廢
    棄物清除、處理許可文件，不可從事一般事業廢棄物之清除
    業務，亦不得設置廢棄物貯存場或轉運站、未經主管機關許
    可，不得提供土地堆置廢棄物，竟基於非法清除廢棄物、提
    供土地堆置廢棄物之犯意，自民國108年1月間起，以每月租
    金新臺幣（下同）10,000元至12,000元不等，向不知情之謝
    維新承租坐落臺南市○○區○○段000地號土地（下稱系爭土地
    ），供其堆置自108年1月間起至同年8、9月間止，向臺南市
    區內工廠收購之廢車燈殼、電線、廢塑膠下腳料等廢棄物，
    再於系爭土地進行後續分類，並將分類後之廢棄物貯存堆置
    於系爭土地，以便依廢棄物之性質進行載至焚化廠焚燬或其
    他處理場處理之清除作業。嗣經臺南市政府環境保護局於10
    9年5月28日至系爭土地稽查，始查悉上情。
二、案經臺南市政府環境保護局函送臺灣臺南地方檢察署檢察官
    偵查起訴。
    理  由
一、按被告蔡宗洲所犯為死刑、無期徒刑、最輕本刑3年以上有
    期徒刑以外之罪，亦非高等法院管轄之第一審案件，其於準
    備程序中就被訴事實為有罪之陳述，經告知簡式審判程序之
    旨，並聽取檢察官及被告之意見後，本院合議庭依刑事訴訟
    法第273條之1第1項規定裁定進行簡式審判程序，是本案之
    證據調查，依同法第273條之2規定，不受同法第159條第1項
    、第161條之2、第161條之3、第163條之1及第164條至第170
    條所規定證據能力認定及調查方式之限制，合先敘明。　
二、上開犯罪事實，業據被告於警詢、偵查及本院準備程序、審
    理中均坦承不諱，核與證人黃春香於警詢、偵查中之供述相
    符（見他卷第57頁至第60頁、第101頁至第103頁），並有臺
    南市政府環境保護局110年3月15日環稽字第1100022642號函
    及檢附之公害案件稽查工作紀錄、土地建物查詢資料、臺南
    市安南區地籍圖查詢資料、稽查照片、存摺封面及內頁影本
    在卷可稽（見他卷第3頁至第19頁、第55頁至第56頁、第93
    頁至第95頁），足認被告任意性之自白確與事實相符，堪以
    採信。
三、論罪科刑：
　㈠按廢棄物清理法所稱廢棄物分下列二種：⒈一般廢棄物：指事
    業廢棄物以外之廢棄物。⒉事業廢棄物：指事業活動產生非
    屬其員工生活產生之廢棄物，包括⑴有害事業廢棄物（由事
    業所產生具有毒性、危險性，其濃度或數量足以影響人體健
    康或污染環境之廢棄物）、⑵一般事業廢棄物（由事業所產
    生有害事業廢棄物以外之廢棄物）；而所謂事業，係指農工
    礦廠（場）、營造業、醫療機構、公民營廢棄物清除處理機
    構、事業廢棄物共同清除處理機構、學校或機關團體之實驗
    室及其他經中央主管機關指定之事業，廢棄物清理法第2  
    條第2項、第5項分別定有明文。準此，本案經查獲之廢棄物
    應屬一般事業廢棄物無訛。
　㈡次按廢棄物清理法第46條第4款所規定之犯罪構成要件行為，
    計有「貯存」、「清除」及「處理」三者，「貯存」指事業
    廢棄物於清除、處理前，放置於特定地點或貯存容器、設施
    內之行為，「清除」指事業廢棄物之收集、運輸行為，「處
    理」指下列行為：1.中間處理：指事業廢棄物在最終處置或
    再利用前，以物理、化學、生物、熱處理或其他處理方法，
    改變其物理、化學、生物特性或成分，達成分離、減積、去
    毒、固化或穩定之行為。2.最終處置：指衛生掩埋、封閉掩
    埋、安定掩埋或海洋棄置事業廢棄物之行為。3.再利用：指
    事業產生之事業廢棄物自行、販賣、轉讓或委託做為原料、
    材料、燃料、填土或其他經中央目的事業主管機關認定之用
    途行為，並應符合其規定者，事業廢棄物貯存清除處理方法
    及設施標準第2條第1款至第3款分別定有明文。而廢棄物清
    理法第46條第4款之未領有許可文件清理廢棄物罪，其犯罪
    主體，不以廢棄物清理業者為限，只要未依第41條第1項規
    定領有廢棄物清除、處理許可文件，而從事貯存、清除、處
    理廢棄物，即為該當，且所稱之「清除」、「處理」，係指
    「符合」前揭法令規定所為之處置行為（最高法院110年度
    台上字第211號、110年度台上字第2198號判決意旨參照）。
    本案經查獲之一般事業廢棄物，係被告載運至系爭土地堆放
    、分類，並未進行前述中間處理、最終處置或再利用之行為
    ，依上開說明，自屬廢棄物之「貯存」行為。
　㈢復按廢棄物清理法第46條第3款所稱「未經主管機關許可，提
    供土地回填、堆置廢棄物者」，依其文義以觀，固係以提供
    土地者為處罰對象，然該條款所欲規範者應在於未經主管機
    關許可，提供土地、回填堆置廢棄物之行為，而非側重於土
    地為何人所有、是否有權使用，亦不問提供土地係供自己或
    他人堆置廢棄物。是凡以自己所有之土地，或有權使用（如
    借用、租用等）、無權占用之他人土地，以供自己或他人堆
    置廢棄物之行為，均有上開條款之適用，非謂該條款僅規定
    處罰提供自己之土地供他人堆置廢棄物而言，否則任意提供
    非屬自己或無權使用之土地供自己或他人堆置廢棄物，造成
    污染，卻無法處罰，顯失衡平，當非該法為改善環境衛生，
    維護國民健康之立法目的（最高法院107年度台上字第66號
    判決意旨參照）。被告所提供堆置廢棄物之土地，係向謝維
    新承租後由其管理使用，依前揭說明，自屬「提供土地」。
　㈣經查，被告未依廢棄物清理法第41條第1項規定領有廢棄物清
    除、處理許可文件，貯存廢棄物、未經主管機關許可，提供
    系爭土地堆置一般事業廢棄物，自屬非法貯存廢棄物、提供
    土地堆置廢棄物之行為，核被告所為，係犯廢棄物清理法第
    46條第4款前段之非法清理廢棄物罪及同條第3款之非法提供
    土地堆置廢棄物罪。
　㈤被告於如事實欄所示時間，陸續將一般事業廢棄物堆置在系
    爭土地，再進行後續分類，並將分類後之廢棄物貯存堆置於
    系爭土地，以便依廢棄物之性質進行載至焚化廠焚燬或其他
    處理場處理之清除作業，主觀上顯係基於單一非法貯存廢棄
    物、提供土地堆置廢棄物之犯意，反覆實行上開犯行，為集
    合犯，應僅論以一罪。
　㈥又廢棄物清理法第46條所列第1款至第6款之罪，係各自獨立
    之罪名，並非犯某一罪之各種加重條件，且同條第3款之非
    法提供土地堆置廢棄物罪，與同條第4款之非法清理廢棄物
    罪，其罪名與犯罪態樣互殊，自無包括論以集合犯一罪之餘
    地（最高法院104年度台上字第3602號判決意旨參照）。被
    告所為，係以一行為同時觸犯廢棄物清理法第46條第4款前
    段之非法清理廢棄物罪及同條第3款之非法提供土地堆置廢
    棄物罪，為想像競合犯，應依刑法第55條規定，從一重之廢
    棄物清理法第46條第4款前段之非法清理廢棄物罪處斷。
　㈦爰審酌廢棄物對自然環境、生態體系造成之危害，在政府宣
    導及媒體報導下，早已廣為人知，被告無視於廢棄物清理法
    之規範，率爾違犯上開犯行，使主管機關無從管理、檢視其
    清運前述一般事業廢棄物之行為，所為破壞法治秩序，危害
    環境安全，殊為不該；惟念其犯後坦承犯行，態度尚稱良好
    ，現已將堆置、貯存於系爭土地之一般事業廢棄物清除完畢
    ，有臺南市政府環境保護局111年1月10日環土字第11001386
    76號函及檢附之清運成果、廢棄物清理合約書、委託或共同
    處理遞送聯單、過磅單、現場照片存卷可佐（見本院卷第89
    頁至第111頁、第131頁至第137頁、第161頁至第164頁），
    兼衡其自陳為高職畢業、離婚、有2名成年子女、現從事油
    漆工作、須扶養父母及失業之成年子女、經濟狀況勉持（見
    本院卷第158頁）等一切情狀，量處如主文所示之刑，以示
    懲儆。
　㈧末查，被告前因故意犯罪受有期徒刑以上刑之宣告而執行完
    畢，5年以內未曾因故意犯罪受有期徒刑以上刑之宣告，有
    臺灣高等法院被告前案紀錄表在卷可參（見本院卷第13頁至
    第16頁），其因一時失慮，致犯本案，犯後亦坦承犯行，現
    已將系爭土地上之一般事業廢棄物清除完畢，業如前述，堪
    認被告經此偵、審程序及罪刑宣告之教訓後，當知戒慎警惕
    而無再犯之虞，爰依刑法第74條第1項第2款規定，併予宣告
    緩刑3年，以啟自新。惟本院審酌被告違犯上開犯行，所為
    對環境安全有所危害，且顯見其法治觀念較為淺薄，為確保
    被告記取教訓，培養正確之法律觀念，日後能恪遵法令規定
    ，避免再犯，自以命其履行一定之負擔為宜，故併依刑法第
    74條第2項第4款規定，命被告應於本判決確定之日起1年內
    向公庫支付100,000元，以維法治。而緩刑之宣告，係國家
    鑒於被告能因知所警惕而有獲得自新機會之期望，特別賦予
    宣告之刑暫不執行之寬典，倘被告未遵循本院所諭知之上開
    負擔而情節重大，或在緩刑期間又再犯罪，或有其他符合法
    定撤銷緩刑之原因者，均可能由檢察官聲請撤銷本案緩刑之
    宣告，而生仍須執行上開宣告刑之後果。
四、沒收部分：
  ㈠按犯罪所得，屬於犯罪行為人者，沒收之；前2項之沒收，於
    全部或一部不能沒收或不宜執行沒收時，追徵其價額；第1
    項及第2項之犯罪所得，包括違法行為所得、其變得之物或
    財產上利益及其孳息，刑法第38條之1第1項前段、第3項、
    第4項分別定有明文。考其立法意旨在於徹底剝奪犯罪所得
    ，消除犯罪誘因，於經濟犯罪及具有穩定社會系統屬「風險
    刑法」之環境犯罪尤然，且上開犯罪所得，不問成本、利潤
    ，均應沒收。
  ㈡被告自承於如事實欄所示時間，以每公斤1元至4元不等代價
    ，將收購之一般事業廢棄物堆置、貯存在系爭土地，數量約
    8噸，未扣除成本下，每公斤獲利5元以上等語（見本院卷第
    157頁），以最有利於被告之方式計算其犯罪所得為40,000
    元【計算式：1公噸＝1,000公斤，8×1,000公斤×5元＝40,000
    元】，雖未扣案，仍應依刑法第38條之1第1項前段規定宣告
    沒收，於全部或一部不能沒收或不宜執行沒收時，則應依同
    條第3項規定，追徵其價額。
據上論斷，應依刑事訴訟法第273條之1第1項、第299條第1項前
段，判決如主文。
本案經檢察官陳昆廷提起公訴，檢察官林容萱到庭執行職務。
中　　華　　民　　國　　111 　 年　　1　 　月 　24　　日
                  刑事第四庭   法　官　王鍾湄
以上正本證明與原本無異。
如不服本判決應於收受本判決後20日內向本院提出上訴書狀，並
應敘述具體理由。其未敘述上訴理由者，應於上訴期間屆滿後20
日內向本院補提理由書狀（均須按他造當事人之人數附繕本）「
切勿逕送上級法院」。 
 　　　　　　　　　　　　　　　書記官　蘇冠杰　　　　　
中　　華　　民　　國　　111 　年　　1 　　月　　24　　日
附錄本案論罪科刑法條：
廢棄物清理法第46條
有下列情形之一者，處1年以上5年以下有期徒刑，得併科新臺幣
15,000,000元以下罰金：
一、任意棄置有害事業廢棄物。
二、事業負責人或相關人員未依本法規定之方式貯存、清除、處
    理或再利用廢棄物，致污染環境。
三、未經主管機關許可，提供土地回填、堆置廢棄物。
四、未依第41條第1項規定領有廢棄物清除、處理許可文件，從
    事廢棄物貯存、清除、處理，或未依廢棄物清除、處理許可
    文件內容貯存、清除、處理廢棄物。
五、執行機關之人員委託未取得許可文件之業者，清除、處理一
    般廢棄物者；或明知受託人非法清除、處理而仍委託。
六、公民營廢棄物處理機構負責人或相關人員、或執行機關之人
    員未處理廢棄物，開具虛偽證明。